【裁判字號】    97,訴,2164
【裁判日期】    970807
【裁判案由】    毒品危害防制條例
【裁判全文】
臺灣臺中地方法院刑事判決              97年度訴字第2164號
公  訴  人  臺灣臺中地方法院檢察署檢察官
被      告  甲○○
指定辯護人  本院公設辯護人  乙○○
上列被告因違反毒品危害防制條例案件，經檢察官提起公訴（97
年度偵字第10684號），本院判決如下：
    主  文
甲○○販賣第一級毒品，累犯，處有期徒刑拾參年貳月。扣案之
NOKIA廠牌行動電話壹支（含電話號碼0000-000000號SIM卡壹張
）、SONY ERICSSON廠牌行動電話壹支（含電話號碼0000-000000
號SIM卡壹張）均沒收，因販賣第一級毒品所得之財物新臺幣伍
仟伍佰元沒收之，如全部或一部不能沒收時，以其財產抵償之。
被訴於九十七年四月十八日販賣海洛因予張輝部分，無罪。
    犯罪事實
一、甲○○前於民國85年間，因違反肅清煙毒條例案件，經本院
    以85年度訴字第1212號判處有期徒刑3年6月、6月，應執行
    有期徒刑3年10月確定；於85年間，因違反懲治盜匪條例案
    件，經臺灣高等法院臺中分院以85年度上訴字第1567號判處
    有期徒刑2年確定；於85年間，因違反槍砲彈藥刀械管制條
    例案件，經本院以85年度訴字第2643號判處有期徒刑6年確
    定，前開案件經定應執行刑為有期徒刑11年確定，於90年12
    月12日假釋付保護管束（原保護管束期滿日期為95年12月25
    日）。然於保護管束期間，因違反保護管束情節重大，前揭
    假釋經撤銷，應執行殘刑4年9月28日，於96年7月15日執行
    完畢。
二、甲○○明知海洛因，係屬毒品危害防制條例第2條第2項第1
    款所規定之第一級毒品，不得非法持有、販賣，竟基於意圖
    營利，反覆販賣海洛因之集合犯意，先於97年4月4日、同月
    5日、同月9日，向蘇俊華（另案由本院以97年度訴字第2842
    號審理中）販入數量不詳，價格分別為新臺幣（下同）5000
    元、5000元、1萬元之海洛因各1包後，以其所有之NOKIA廠
    牌行動電話1支（含電話號碼0000-000000號SIM卡1張）、SO
    NY ERICSSON廠牌行動電話1支（含電話號碼0000-000000 號
    SIM卡1張）為聯絡方式，於下列時間販賣毒品海洛因予下列
    之人：
(一)、於97年4月4日、5日、28日、29日，利用與何明翰一同前往
    臺中縣豐原省立醫院接受美沙酮治療之時，分別在臺中縣豐
    原市行政院衛生署立豐原醫院、或何明翰駕車搭載其自豐原
    醫院返回臺中縣后里鄉住○○○○路上，而販賣數量不詳，
    價格分別為新臺幣（下同）1000元、1000元、500元、500元
    之海洛因各1小包予何明翰。
(二)、於97年4月7日，在臺中縣后里鄉○○路旁，販賣數量不詳，
    價格為1000元之海洛因1小包予張輝。
(三)、於97年4月20日中午12時30分許，在臺中縣后里鄉○○路中
    連貨運附近，販賣數量不詳，價格為500元之海洛因1小包予
    黃文同。
(四)、於97年4月27日中午，詹文志以其所使用之電話號碼0000-00
    0000號行動電話撥打施岳文（所涉幫助施用第一級毒品犯行
    部分，應由檢察官另行依法處理）所使用之電話號碼0000-0
    00000號行動電話，表示欲購買海洛因施用。於同日13時許
    ，施岳文自甲○○處取得數量不詳，價值500元之海洛因1小
    包後，即將該海洛因持至臺中縣后里鄉○○路鎮安宮前，交
    予詹文志，詹文志當場交付500元予施岳文，再由施岳文將
    該500元交予甲○○。另於97年4月29日12時許，在臺中縣豐
    原市○○○路與角潭路附近，甲○○販賣數量不詳，價格為
    500元之海洛因1小包予詹文志。
三、嗣為警於97年4月30日12時30分許，在臺中縣后里鄉○○路
    86號2樓查獲，並扣得其所有，用以聯絡販賣海洛因之NOKI
    A廠牌行動電話1支（含電話號碼0000-000000號SIM卡1 張）
    、SONY ERICSSON廠牌行動電話1支（含電話號碼0000-00000
    0號SIM卡1張）等物。
四、案經臺中縣警察局移送臺灣臺中地方法院檢察署檢察官偵查
    起訴。
    理  由
壹、有罪部分：
一、證據能力方面：按被告以外之人於審判外之陳述，雖不符前
    4條之規定，而經當事人於審判程序同意作為證據，法院審
    酌該言詞陳述或書面陳述作成時之情況，認為適當者，亦得
    為證據；當事人、代理人或辯護人於法院調查證據時，知有
    第159條第1項不得為證據之情形，而未於言詞辯論終結前聲
    明異議者，視為有前項之同意，刑事訴訟法第159條之5定有
    明文。本案下列引為證據之證人陳述及書證，被告及辯護人
    均不爭執其證據能力，且以之作為證據並無不當，依上揭法
    條之規定，自均有證據能力，先予敘明。
二、訊據被告甲○○對於前開犯罪事實坦承不諱，核與證人何明
    翰、張輝、黃文同、詹文志、施岳文於警詢、偵查中所證
    述之情節相符，並有扣案之NOKIA廠牌行動電話1支（含電話
    號碼0000-000000號SIM卡1張）、SONY ERICSSON廠牌行動電
    話1支（含電話號碼0000-000000號SIM卡1張）可稽，及被告
    所使用之電話號碼0000-000000號行動電話之通訊監察譯文
    、指認犯罪嫌疑人紀錄表、被指認人照片一覽表各乙份在卷
    可參，足見被告自白確與事實相符。本件事證明確，被告販
    賣第一級毒品海洛因之犯行洵堪認定，應予依法論科。
三、論罪科刑部分：
(一)、查海洛因係毒品危害防制條例第2條第2項第1款所明定之第
    一級毒品，不得持有及販賣，是核被告甲○○所為，係犯毒
    品危害防制條例第4條第1項販賣第一級毒品罪。被告為販賣
    第一級毒品之目的而持有第一級毒品之低度行為，已被販賣
    第一級毒品之高度行為所吸收，爰不另論罪。
(二)、按刑事法若干犯罪行為態樣，本質上原具有反覆、延續實行
    之特徵，立法時既予特別歸類，定為犯罪構成要件之行為要
    素，則行為人基於集合之犯意，在密切接近之一定時、地持
    續實行之複次行為，倘依社會通念，於客觀上認為符合一個
    反覆、延續性之行為觀念者，於刑法評價上，即應僅成立一
    罪。學理上所稱「集合犯」之職業性、營業性、收集性或成
    癮性等具有重複特質之犯罪均屬之，例如經營、從事業務、
    收集、販賣、製造、散佈、成癮性所致之行為等行為概念者
    是（最高法院96年度臺上字第172號、95年度臺上字第4686
    號、95年度臺上字第1079號判決意旨可資參照）。且立法上
    ，以營利而販賣為構成要件之犯罪，通常具有反覆實施同一
    犯罪行為之特性，因其本質乃多數行為之集合或一定行為之
    反覆實施，在立法上予以擬制，定為一罪。本件被告意圖營
    利，於密切接近之時間內，販賣毒品海洛因8次予證人何明
    翰、張輝、黃文同、詹文志施用牟利，顯係出於反覆、延
    續販賣毒品海洛因之單一行為決意至明，且其在販賣毒品海
    洛因期間，均未曾另經警方查獲，是其之集合犯意，亦未被
    切割而屬另行起意，在行為概念上，其多次販賣第一級毒品
    海洛因之行為，應評價認係販賣第一級毒品罪之集合犯。
(三)、被告前於85年間，因違反肅清煙毒條例案件，經本院以85年
    度訴字第1212號判處有期徒刑3年6月、6月，應執行有期徒
    刑3年10月確定；於85年間，因違反懲治盜匪條例案件，經
    臺灣高等法院臺中分院以85年度上訴字第1567號判處有期徒
    刑2年確定；於85年間，因違反槍砲彈藥刀械管制條例案件
    ，經本院以85年度訴字第2643號判處有期徒刑6年確定，前
    開案件經定應執行刑為有期徒刑11年確定，於90年12月12
    日假釋付保護管束（原保護管束期滿日期為95年12月25日）
    。然於保護管束期間，因違反保護管束情節重大，前揭假釋
    經撤銷，應執行殘刑4年9月28日，於96年7月15日執行完畢
    ，有臺灣高等法院被告前案紀錄表1份在卷可稽，其於有期
    徒刑之執行完畢後5年以內，故意再犯有期徒刑以上之本罪
    ，應依刑法第47條第1項論以累犯，惟因販賣第一級毒品罪
    之法定本刑為死刑或無期徒刑，除此部分依刑法第64條第1
    項、第65條第1項規定不得加重外，其餘併科罰金刑部分，
    應依法加重其刑。
(四)、次按刑之量定，為求個案裁判之妥當性，法律固賦予法院裁
    量權，但此項裁量權之行使，除應依刑法第57條規定，審酌
    行為人及其行為等一切情狀，為整體之評價，並應顧及比例
    原則與平等原則，使罪刑均衡，輕重得宜，以契合社會之法
    律感情。又刑法第59條規定犯罪之情狀可憫恕者，得酌量減
    輕其刑，其所謂「犯罪之情狀」，與同法第57條規定科刑時
    應審酌之一切情狀，並非有截然不同之領域，於裁判上酌減
    其刑時，應就犯罪一切情狀（包括第57條所列舉之10款事項
    ），予以全盤考量，審酌其犯罪有無可憫恕之事由（即有無
    特殊之原因與環境，在客觀上足以引起一般同情，以及宣告
    法定低度刑，是否猶嫌過重等等），以為判斷。本院審酌販
    賣第一級毒品罪之法定刑為「死刑或無期徒刑；處無期徒刑
    者，得併科新臺幣一千萬元以下罰金」，然同為販賣第一級
    毒品之人，其原因動機不一，犯罪情節未必盡相同，或有大
    盤毒梟者，亦有中、小盤之分，甚或僅止於吸毒者友儕間為
    求互通有無之有償轉讓者亦有之，其販賣行為所造成危害社
    會之程度自屬有異，法律科處此類犯罪，所設之法定最低本
    刑卻同為「無期徒刑，得併科新臺幣一千萬元以下罰金」，
    不可謂不重。於此情形，倘依其情狀處以有期徒刑，即足以
    懲儆，並可達防衛社會之目的者，自非不可依客觀之犯行與
    主觀之惡性二者加以考量其情狀是否有可憫恕之處，適用刑
    法第59條之規定酌量減輕其刑，期使個案裁判之量刑能斟酌
    至當，符合比例原則。查本件被告先後8次販賣毒品海洛因
    予證人何明翰等4人施用，無視國家對於杜絕毒品危害之禁
    令，其行為固屬不當，應予非難，然其販賣毒品對象均係其
    友人，前後販賣毒品之次數雖為8次，但所得僅5500元，亦
    非至鉅，其犯罪之情節尚非至惡，被告僅因一時貪念致罹重
    典，然相對於長期大量販賣毒品之大毒梟或所謂「中盤商」
    而言，其對社會治安及國民健康之危害顯然較小，從被告犯
    案情節觀之，倘仍遽以處以法定本刑之最低刑度即無期徒刑
    ，無異仍屬失之過苛而不盡情理，不免予人情輕法重之感，
    且難謂符合罪刑相當性及比例原則，更無從與大毒梟之惡行
    有所區隔，是其犯罪情狀相較於法定之重刑，在客觀上足以
    引起一般人之同情，情節尚堪憫恕，爰依刑法第59條之規定
    ，對被告所犯販賣毒品罪酌量予以減輕其刑，法定刑之罰金
    刑部分並先加重後減輕之。
(五)、再按犯第4條第1項至第4項、第5條第1項至第4項前段、第6
    條第1項至第4項、第7條第1項至第4項、第8條第1項至第4項
    、第10條或第11條第1項、第2項之罪，供出毒品來源，因而
    破獲者，得減輕其刑，毒品危害防制條例第17條定有明文。
    查，被告為警查獲後，即供出其第一級毒品海洛因上手為蘇
    俊華，經警追查後確因而破獲蘇俊華，並經檢察官偵查後提
    起公訴，現由本院另案以97年度訴字第2842號審理中，有臺
    灣臺中地方法院檢察署檢察官97年度偵字第12419號起訴書
    在卷可參，並經本院調閱該刑事案卷核閱無訛，是被告就販
    賣第一級毒品海洛因部分，核屬符合毒品危害防制條例第17
    條之規定，爰依該規定就其所犯販賣第一級毒品海洛因部分
    ，遞減輕其刑。
(六)、爰審酌被告有上述前科紀錄，有上開前案紀錄表可考，素行
    不端，其為謀個人私利，無視於政府制定毒品危害防制條例
    ，杜絕毒品犯罪之禁令，販賣第一級毒品海洛因，藉以販賣
    牟利，致使一般施用毒品者，沈迷於毒癮而無法自拔，直接
    戕害國民身心健康，間接危害社會治安，敗壞社會善良風氣
    ，進而導致施用毒品之人為購買毒品施用而觸犯刑典之情事
    發生，其實際之危害程度不小，然因被告實際販賣之時間非
    長，販售數量尚非鉅大，獲取之利益亦非鉅額，及其犯後坦
    承犯行，且供出上手蘇俊華，經警破獲，犯罪後顯有悔意，
    態度良好等一切情狀，量處如主文所示之刑，以資懲儆。至
    公訴人請求量處被告有期徒刑22年，尚嫌過重，併此敘明。
(七)、按毒品危害防制條例第19條第1項規定：「犯第四條之罪者
    ，其供犯罪所用或因犯罪所得之財物，均沒收之，如全部或
    一部不能沒收時，追徵其價額或以其財產抵償之」。但該條
    項並無如同條例第18條第1項所定「不問屬於犯人與否，沒
    收之」之明文，自屬相對沒收主義之立法。是其應沒收之物
    ，應以屬被告或共犯所有者為限。又該規定所稱「追徵其價
    額」者，係指所沒收之物為金錢以外之其他財物而無法沒收
    時，應追徵其價額，使其繳納與原物相當之價額。如所得財
    物為金錢而無法沒收時，始應「以其財產抵償之」（最高法
    院95年度臺上字第305號判決意旨參照）。查，前揭被告所
    使用之NOKIA廠牌行動電話1支（含電話號碼0000-000000號
    SIM卡1張）、SONY ERICSSON廠牌行動電話1支（含電話號碼
    0000-000000號SIM卡1張），其中就SIM卡部分，SIM卡所有
    權於將SIM卡交予客戶使用時即移轉歸屬客戶所有，有司法
    院97年5月6日院臺廳刑一字第0970009760號函乙份可資參照
    ，扣案之上揭行動電話2支（含SIM卡各1張），均係被告所
    有供本案犯罪所用之物，業據被告於本院審理時陳明在卷，
    是扣案之上揭行動電話（含SIM卡），均應依毒品危害防制
    條例第19條第1項規定，予以宣告沒收。另按毒品危害防制
    條例第19條第1項規定，犯販賣毒品罪者，其犯罪所得之財
    物均沒收之，係採義務沒收主義。故販賣毒品所得之對價，
    不問其中成本若干，利潤多少，均應全部諭知沒收，貫徹政
    府查禁煙毒之決心，以符立法本旨（最高法院91年度臺上字
    第2419號判決意旨參照）。被告各次販賣第一級毒品海洛因
    所得之現金，既均未扣案，自應依毒品危害防制條例第19條
    第1項規定，併予宣告沒收，如全部或一部不能沒收時，以
    其財產抵償之。
(八)、至扣案之海洛因4包、磅秤1臺、藥鏟2支、分裝袋1包、皮帶
    1條、NOKIA廠牌行動電話1支（含電話號碼0000-000000號SI
    M卡1張），係被告供己施用海洛因所用之物，業據被告於本
    院審理中供明在卷，復查無其他積極證據足認確與被告本件
    販買海洛因犯行有所關聯，爰不於本案予以宣告沒收，附此
    敘明。
貳、無罪部分：
一、公訴意旨略以：證人張輝曾於97年4月18日撥打被告所使
    用之電話號碼0000-000000號行動電話表示欲購買海洛因，
    然因被告表示未有海洛因而未成交之部分，認被告涉犯毒品
    危害防制條例第4條第1項之販賣第一級毒品罪嫌。
二、按犯罪事實應依證據認定之，無證據不得認定犯罪事實，刑
    事訴訟法第154條第2項定有明文。次按所謂認定犯罪事實之
    證據，係指足以認定被告確有犯罪行為之積極證據而言，該
    項證據自須適合於被告犯罪事實之認定，始得採為斷罪之資
    料；又事實之認定，應憑證據，如未能發現相當確實證據，
    或證據不足以證明，自不能以推測或擬制之方法，以為裁判
    之基礎，最高法院29年上字第3105號、40年臺上字第86號判
    例著有明文。再事實審法院對於證據之取捨，依法雖有自由
    判斷之權，然積極證據不足證明犯罪事實時，被告之抗辯或
    反證縱屬虛偽，仍不能以此資為積極證據應予採信之理由，
    最高法院亦著有30年上字第482號判例可資參照。又按認定
    犯罪事實所憑之證據，無論係直接證據或間接證據，其為訴
    訟上之證明，須於通常一般之人均不致有所懷疑，而得確信
    其為真實之程度者，始得據為有罪之認定，倘其證明尚未達
    到此一程度，而有合理之懷疑存在，復無其他調查途徑可尋
    ，法院即應為無罪之判決，最高法院76年臺上字第4986號著
    有判例。復按販賣毒品罪，並不以販入後復行賣出為構成要
    件，只要以營利之目的，將毒品購入或賣出，有一於此，其
    犯罪即屬完成，惟如販入後復行賣出一次，亦僅成立一販賣
    罪，並非認有二次之犯罪行為，最高法院96年臺上字第41 6
    號判決可資參照。
三、經查：本件被告係於97年4月4日、同月5日、同月9日，向蘇
    俊華販入數量不詳，價格分別為5000元、5000元、1萬元之
    海洛因各1包乙節，有臺灣臺中地方法院檢察署97年度偵字
    第12419號起訴書乙份附卷可參，被告販入該等海洛因後，
    即先後售出如犯罪事實欄二所示之海洛因，已詳如前述。再
    證人張輝於偵查中結證稱：97年4月18日伊有打電話給被
    告要買海洛因，但該次沒有買成等語（見臺灣臺中地方法院
    檢察署97年度他字第1010號偵查卷第64、65頁），又依被告
    所使用之電話號碼0000-000000號行動電話與證人張輝所
    使用之電話號碼0000-000000號行動電話於97年4月18日22時
    30分之通聯紀錄內容，被告於電話中表示，其也在等，也沒
    有辦法（提供海洛因），有該通聯紀錄附卷可參（見臺灣臺
    中地方法院檢察署97年度他字第1010號偵查卷第51頁），顯
    見被告該次並無販賣海洛因之意，亦未有販入海洛因供賣出
    ，是就證人張輝於97年4月18日該次聯絡部分，實難認被
    告有販入或賣出之行為，即不能令被告負販賣海洛因之罪責
    。本院另查無任何積極證據足資證明被告有此部分販賣第一
    級毒品海洛因之犯行，既不能證明被告犯罪，揆諸上揭刑事
    訴訟法規定及判例意旨，依法應予諭知無罪。
據上論斷，應依刑事訴訟法第299條第1項前段、第301條第1項，
毒品危害防制條例第4條第1項、第17條、第19條第1項，刑法第
11條、第47條第1項、第59條，判決如主文。
中    華    民    國    97    年    8     月    7    日
                        臺灣臺中地方法院刑事第五庭
                          審判長法  官  鍾堯航
                                法  官  吳崇道
                                法  官  劉麗瑛
以上正本證明與原本無異。
如不服本判決，應於收受送達後10日內向本院提出上訴書狀（應
敘述具體理由並附繕本）。
上訴書狀如未敘述理由，應於上訴期間屆滿後20日內補提理由書
於本院。
                                書記官  王玟
中    華    民    國    97    年    8     月    7    日
附錄論罪科刑法條：
毒品危害防制條例第4條第1項：
製造、運輸、販賣第一級毒品者，處死刑或無期徒刑；處無期徒
刑者，得併科新臺幣1千萬元以下罰金。


司法院資訊處製作；財團法人民間司法改革基金會備份。
